行　政　法　院　判　決　　　　　　　　　　　　　八十八年度判字第三八三九號
　　原　　　告　柏岱企業有限公司
　　代　表　人　甲○○
　　被　　　告　財政部關稅總局
右當事人間因進口貨物核定稅則號別事件，原告不服行政院中華民國八十七年九月九
日台八七訴字第四四三二五號再訴願決定，提起行政訴訟。本院判決如左︰
　　主  文
原告之訴駁回。
　　事  實
緣原告委託宏益報關有限公司分別於民國八十五年五月二十八日向財政部基隆關稅局
申報自印尼進口INDONESIAN PLYWOOD PARQUET PANEL一批，報單號碼：ＡＷ＼ＢＡ＼
八五＼Ｎ八六七＼九○○一號，報列行為時海關進口稅則（以下簡稱稅則）第四四一
八．三○．○○號，互惠稅率百分之二．五，經該局改列行為時稅則第四四一二．一
二．二○號，按互惠稅率百分之二十課徵關稅。原告向基隆關稅局聲明異議。經該局
加具意見報請被告評定原處分撤銷，本案貨物應歸列行為時稅則第四四一二．一一．
二○號，按互惠稅率百分之二十課徵，發給關評台第八六○一二八號評定書。原告不
服，提起訴願、再訴願均遭駁回，遂提起本訴。茲摘兩造訴辯意旨於次：
原告起訴意旨略謂︰一、原告延續性自印尼進口拼花地板計有數十批係依行之多年之
稅則號別第四四一八節稅率二．五申請報關，迨八十三年到八十七年間部分放行提
貨部分爭議進口稅則歸屬，係基隆關稅局依財政部八十三年六月三十日台財關字第八
三○二九五八五二號函更改進口稅則為第四四一二節關稅稅率二○課徵，計增加八
倍對人民之權利利益不謂不輕。該函假稅則適用解釋之名行更改稅則之實，行政機關
又恐被誤認為行政命令變更法律之嫌以修正稅則之名行更改稅則之實。唯行政函法源
薄弱，故而積極尋找法源更改來貨稅則，否則（ＨＳ）於八十七年十月二十三日當免
立法制定或修改之必要。本公司不服更改進口稅則為第四四一二節稅率二○課徵關
稅，乃提起行政救濟均經財政部或行政院判定：「原決定或評定均撤銷由原決定評定
機關另為適法之處分」。其理由略謂：「系爭來貨既未能判定其貨品性質，允宜由原
評定機關委請專業機構先行驗明來貨是否為拼花地板，再行歸列所應歸屬之稅則，又
倘系爭來貨所應歸列之稅則未臻明確，得否從將來貨歸列行為時稅則第四四一八．
三○．○○號課徵進口關稅，亦宜一併斟酌。」又關稅總局總局稅字第八五一○一九
一○號函：「主旨：關於稅則第四四一八節及第四四一二節產品實物分辨不易且稅則
結構不盡合理爭議不斷。」基隆關稅局據以將來貨貨樣檢送台灣省林業局或台灣大學
森林研究學系木材物理研究所鑑定，其鑑定結果函復：「貴局送鑑地板樣品經鑑定結
果，係以不超過六公厘之單板覆貼於素面合板，並經測面開槽加工而成之二次以上加
工地板用途板料。」其鑑定結果係「地板」因為第四四一二節沒有地板稅則可歸，則
應依中華民國海關進口稅則解釋準則（二）甲所稱之未完成品具有完成之主要特性者
。第三甲：稅則號別所列之具有特殊性者較僅具一般性者為優先適用．．．其中之一
項較其他稅則號別所載者更為完備或精確。」及第三丙：「．．．應歸入可予考慮之
稅則號別中擇其稅則位列最後者為準。」則經鑑定結果來貨為地板歸入稅則第四四一
八節當無疑義。基隆關稅局在無法源之依據硬由稅則第四四一二節及第四四○九節相
互糾葛牽制，引用稅則第四十四章章註四：「第四四一○、四四一一或四四一二節之
產品可以加工成第四四○九節之物品形狀，其所加工之形狀如：彎曲狀、波紋狀、孔
洞狀或切割或製成其他形狀（正方形或長方形者除外），但任何方式之加工以不構成
其他個節物品之特性者為限。」本公司申辯（一）來貨為長方形已排除在外，（二）
不構成其他各節物品之特性者為限。既經林務局台大共同鑑定來貨為「地板」、已具
有其物品特性了，故應排除在外。但基隆關稅局認為原告誤解，認為本來貨有專屬稅
則號別，但遍查中華民國海關進口稅則及（ＨＳ）解釋及行政救濟期間三次修改稅則
號別第四四一二節尚無「地板」之專屬稅則。「地板」謹記載於第四四一八節。再則
基隆關稅局以其製造過程組織結構為歸類之依據，而歸入第四四一二節合板之原材料
。在無法源之根據以推理自行歸入屬於稅則第四四一二節，顯然違法。嗣基隆關稅局
又主張「自應依法關進口稅則解釋準則（一）：其分類之核定，應依照稅則號別所列
之名稱及有關類或章註為之」之規定歸列稅則第四四一二節加工合板相關稅號下。依
文獻記載準則（一）之解釋：首先聲明節以上之分類名稱（即標題）只是為了便於查
考而設。其本身並非分類規則。因為各類、各章、各分章所涵蓋之貨品甚多，在定其
標題時無法一一列舉，也無法以簡單精確之名稱予以包括，故依據該章各節所敘述之
貨名找出最適當之節。此節之貨名若與來貨完全相符，則列入該節即可確定，若該章
所列有明確之貨名，各節均不適合時最常就考慮歸入最後一節的「其他貨品」，否則
用準則二甲規範。依此解釋林業局台大鑑定「二次以上之加工地板」歸入第四四一八
節其它品為文獻所證實，基隆關稅局所主張採用解釋準則（一）不足採。雖然我國
乃採ＨＳ制度分類稅則號別，但我為一關稅獨立自主之法治國家。本爭議來貨ＨＳ並
未立法。世界各國德國日本印尼等各國所採的稅則分類不同。為取得法源故財政部於
八十四年十一月二十五日財政部「會議記錄：研商有關ＨＳ第四四一二及第四四一八
節加工地板稅則分類事宜參照德國案例稅則號別第四四一八節木製拼花地板之適用，
以拼花層由厚度一公厘及以上之拼花條構成者為限，作為通案分類之依據至個案則由
海關依實際到貨認定。」ＨＳ註解並未立法故為取得合法之法源乃以會議記錄作為根
據，足資證明我國依法行事必須立法。又以類同貨物業經財政部函請駐比利時代表處
向世界海關組織查得應歸列稅則第四四一二節相關相下，原告不服以『類同貨物』未
列規格之物品與系爭來貨不同，否難接受，但HS對貨品分類事宜慎重。「HS雖然有解
釋準則，然而該準則亦有多處規定之適用涉及使用個人主觀認定不同而有不同的分類
決定，此時須由調和制度委員會採取必要的分析評量，做成必要的分析評量，做成必
要的建議，提交關稅合作理事，以確保制度解釋與應用的一致，有時委員會也會徵詢
有關的國際或國家的意見。當簽署國間對HS中之貨品分類發生爭端時，當事國應先行
磋商，以求解決。無法平息爭議時則將問題透過理事會秘書處送到調和制度委員會，
經過該委員會研究後做成適當的建議，提供當事國參考，以解決問題。如果仍無法解
決爭端，則必須將此事提交關稅合作理事會，做成進一步的再建議。如發現確有真正
的歧見存在，則應依照正常程序先由理事會秘書處查明真象後，備齊必要文件及樣品
，將它與結論要點一併提交委員會研究。委員會在參酌各會員國意見，決定採取下列
適當行動，以解決問題：1.如可從HS本交或註解中得到答案，委員會即可簡單的作成
分類決定。2.某些情況下雖然可從HS或其註解中得到答案，但仍會有新問題產生時，
委員會可以出刊分類意見摘要表來解決。3.如HS註解無法充份地提供解決問題的方法
時，委員會將建議調合委員會修改HS註解。4.如必須修改HS本文才能解決分類問題時
，則由委員會建議調合委員會修改之。」（是則HS依法行事，故於八十七年十月二十
三日正式立法）。二、案陳情監察院，監察院調查，報告本來貨物均依稅則第四四一
八節拼花木板進口放行提貨，行之多年通關稅則一紙公文更改進口稅則，未經產官學
業界共同研討等語。關稅總局乃一意孤行，中華民國海關進口稅則總則說明四規定：
「關於貨品號別及品名之判定及稅則號別之認定應依據HS解釋準則及附則所列有關規
定辦理。」海關進口稅則或國際商品統一分類制度HS未明文規定及關稅總局長確認第
四四一八節或第四四一二節歸類不易為不爭之事實。行政機關為取得合理之法源達到
更改進口稅則強制歸入稅則第四四一二號，故先以財政部會議記錄通案處理通關，後
於民國八十七年十月二十三日針對國際商品統一分類制度HS針對稅則第四四一二節立
法制定註解增列及修訂明文歸列解釋核定其分類依據始符合上述總則說明四規定，日
後當有法源可據。足資證明八十七年十月二十三日以前尚無法可歸屬否則當免新立法
修訂增訂註解。是則證明財政部行政院撤銷原決定評定之理由將歸列第四四一二節，
認為是違法。忽視人民之權利或利益官署強行歸入稅則第四四一二節之違法或不當處
分焉能心服乎。我一法治國家依法行事爭議來貨行政機關為爭取法源由八十七年十月
二十三日起立法新制定增註稅則解釋正式核定，原告如再進口當依法接受規範，唯未
立法前被告延續性進口基隆關稅局應依行之多年之進口稅則第四四一八節課徵進口關
稅，並退回八倍之差額關稅：（一）關稅法第一章總則及其施行細則第二條：「本法
或海關進口稅則遇有修正時其修文或稅率之適用依左列規定：一、進口貨物以其運輸
工具進口日為準。」（二）中央法規標準法第十三條：「法規明定自公佈或發布日施
行者，自公佈或發布之日起算至第三日起發生效力。」及第十八條：「各機關受理人
民聲請許可案件適用法規時除依其性質應適用行為時之法規外如在處理程序修法前據
以准許之法規有變更者適用新法規，但舊法規有利於當事人而新法規未廢除或禁止所
聲請之事項者適用舊法規。」三、法律保護人民權利和利益，法律不溯既往，法治國
家依法行事，本來貨使用稅則第四四一八節或第四四一二節產品實物分辨不易為不爭
之事實故有訟源、立法之實，在未立法制定或修正前本來貨行為延續性、持續性頻繁
進口，應依行之多年進口稅則分類產品特性歸入第四四一八節符合財政部八十七年十
月四日規定對進口稅則號別歸列不當處理原則：第三項：延續性之規定決無疑異，否
則無需於八十七年十月二十三日始正式立法，本來貨於立法前進口依法請依行為時原
告申報之稅則號別第四四一八節稅率二．五課徵進口關稅。其溢徵之進口關稅應予
退還以為結案，准予所請等語。
被告答辯意旨略謂︰一、查本案系爭貨物經基隆關稅局檢樣送請台灣大學森林學系鑑
定，經該系八十六年二月二十日（八六）森字第十四號鑑定結果：「為樺木化粧單板
貼面化粧合板（五層構造）加工之複合地板（俗稱銘木地板）。．．．應屬海關進口
稅則四四一二節（加工合板）」，其鑑定依據為：「1.依CNS11342複合地板定義：本
品係指構成層數兩層以上（板材性質相似且纖維方向相同者三層以上）之地板。2.編
號．．．ＡＷ＼ＢＡ＼八五＼Ｎ八六七＼九○○一號樣品係複合地板表面貼以鋸板或
單板，以顯示天然木材之美觀及其特質，並施以側面加工或其他必要之加工，必具有
嵌入基礎面所需要之適當強度，整體為五層合板，每層厚度未滿六公釐，本樣品表面
是貼上樺木單板其厚度未滿一公釐，故應為天然木化粧複合地板」。復據該系八十六
年五月一日試驗編號：0000000號試驗報告書鑑定結果其基板均以柳按木單板
製成。原告既已接受上開鑑定結果，則參據海關進口稅則及國際商品統一分類制度相
關註解之詮釋（請參閱關評台第八六○一二八號評定書），系爭貨物自應歸列稅則第
四四一二．一一．二○號。又查財政部八十七年九月十日台財關第八七二○四七五五
七號函係對該部七十七年三月二十三日台財關第七七○○二七三○六號函執行原則之
補充說明。本案貨品之分類見解變更，業已依財政部七十五年四月十九日台財關第七
五○五三三八號函：「如發現原所歸列之類目號別不適當，擬變更其稅則號別課稅時
，除已明文修訂者外，應先報部核定」之規定，報奉財政部八十三年六月三十日台財
關第八三○二九五八五二號函核復，同意參據國際商品統一分類制度註解之詮釋，歸
列於稅則第四四一二節加工合板項下適當號列。復查本案進口日期為八十五年五月二
十六日，距部函核示日期已近二年，且類同貨品自部函核示後，始核列稅則第四四一
二節相關號列項下，部函核示前進口之貨品，仍按原告原申報之稅則號別核列，本案
並未違反部函規定，訴二、查稅則第四四一二節之加工合板，與稅則第四四一八節之
拼花地板不同，本案系爭貨物既經鑑定結果為化妝合板加工之複合地板，自應依海關
進口稅則解釋準則一「其分類之核定，應依照稅則號別所列之名稱及有關類或章註為
之」之規定，歸列稅則第四四一二節之加工合板相關稅號項下，其與同一貨品表面上
可歸列二稅則號別之情形不同，顯無海關進口稅則解釋準則三（甲）「稅則號別所列
之具有特殊性者較僅具一般性者為優先適用」及三（丙）「當貨品不能依準則三（甲
）或三（乙）分類時，應歸入可予考慮之稅則號別中，擇其稅則號別位列最後者為準
」之適用。三、查類同貨品業經財政部函請駐比利時代表處向世界海關組織查得應歸
列稅則第四四一二節相關項下，足證本案原核列之稅則號別應屬適當。茲檢附該ＨＳ
委員會之決議相關資料及中文翻譯影本乙份供參。原告所訴均無可採，本案評定請予
維持等語。
　　理  由
按行為時稅則第四四一二．一一．二○號為加工合板之外層至少有一層由下述熱帶木
材製成者：暗紅柳桉、淺紅柳桉、白柳桉、西伯木、林巴木、加彭桃花心木、沙比利
木、巴篆木、桃花心木、巴西黃檀及蓋亞那伽羅木，每層厚度不超過六公厘，互惠稅
率百分之二十；同稅則第四四一八．三○．○○號為「木製拼花地板」，互惠稅率百
分之二．五。本件原告不服基隆關稅局之核定，以系爭來貨係採用高壓耐水之積層木
材，表面以拼花木條片，經塗裝、製舌榫加工，可供組合作為木製地板，應歸列稅則
第四四一八．三○．○○號云云，向該局聲明異議。經該局加具意見報請被告評定，
以國際商品統一分類制度註解（以下稱Ｈ‧Ｓ註解）中文版第五五四頁及第五五五頁
對稅則第四四一二節「合板、單板貼面板及類似積層材」之加工範疇之解釋：「上述
任何種類之板材可能由金屬或塑膠等其他材料加以敷面。另外，本節之產品可能加工
成第四四○九節所述之形式，彎曲加工、波狀加工、穿孔加工、切削或成型呈方形
或長方形以外之形狀或不適於其他節所包括物品之特性之任何加工。」及同註解第五
五一頁對有關稅則第四四○九節之解釋：「木材（包括用於拼花地板但未裝配之木條
及飾條），沿著任何材邊及材面作連續型鉋或類似加工，（已製舌榫、槽榫，．．．
或類似加工），不論是否經刨平、砂磨或指接。」系爭來貨經基隆關稅局查驗結果為
化妝合板，四週有凹凸槽榫，每層厚度不超過六公厘之貼面樺木合板加工複合地板，
核與上述註解之解釋相符；又有關化妝合板加工複合地板（即貼面或化妝合板已開舌
榫及槽榫加工者）之稅則分類，經該局報經財政部八十三年六月三十日台財關字第八
三○二九五八五二號函同意參據Ｈ‧Ｓ註解歸列稅則第四四一二節加工合板項下適當
號列，且基隆關稅局經檢附系爭來貨貨樣送請國立台灣大學森林學系鑑定，經該系以
八十六年二月二十日森字第十四號函復：略以依CNS11342複合地板定義係指構成層
數兩層以上（板材性質相似且纖維方向相同者三層以上）之地板，來貨樣品為複合地
板表面貼以鋸板或單板，以顯示天然木材之美及特質，並施以側面加工或其他必要之
加工，必具有嵌入基礎面所需要之適當強度，整體為五層合板，每層厚度未滿六公厘
，來貨表面係貼上樺木單板，其厚度未滿一公厘，應為天然木化妝複合地板（俗稱銘
木地板）。因該試驗報告並未鑑定合板基材，經被告再行檢樣函基隆關稅局委請國立
台灣大學森林學系鑑定，經該系以八十六年五月一日第0000000號試驗報告書
載復：鑑定結果其基板為以柳桉木單板製成，系爭來貨應按其合板至少有一外層樹種
為柳桉，歸列稅則第四四一二．一一．二○號，按互惠稅率百分之二十課徵，方為妥
適。基隆關稅局原核列稅則第四四一二．一二．二○號，未依來貨合板基材之樹木種
類歸列適當稅號，難謂允當。至Ｈ．Ｓ註解第五五八頁固將「係由置於一層或多層木
材之支撐物上之拼花木條所構成」之拼花地板歸列於稅則第四四一八節，惟系爭來貨
屬化妝合板加工複合地板，係以合板為材料，表面貼以木條片，塗裝、製舌槽榫．．
．等加工後製成，其成品材質仍係不具支撐性之合板板條，自非ＨＳ註解對稅則第四
四一二節所稱「下列各項不包括於本節．．．（ｂ）．．組合在一層或多層木材支撐
物上之拼花木條者（第四四一八節）」之排除項目，又本案貨品之分類見解變更，業
已依財政部七十五年四月十九日台財關字第七五○五三三八號函「如發現原所歸列之
類目號別不適當，擬變更其稅則號別課稅時，除已明文修訂者外，應先報部核定」之
規定，報經財政部核准在案，且另案類同貨品業經世界海關組織（ＷＣＯ）ＨＳ會議
討論並獲致結論，應歸列稅則第四四一二節相關項下，乃評定本案貨物應歸列行為時
稅則第四四一二．一一．二○號，按互惠稅率百分之二十課徵。揆諸首揭說明，核無
不合。至原告起訴主張各節。查本件系爭貨品之分類見解變更，業已依財政部七十五
年四月十九日台財關第七五○五三三八號函：「如發現原所歸列之類目號別不適當，
擬變更其稅則號別課稅時，除已明文修訂者外，應先報部核定」之規定，報奉財政部
八十三年六月三十日台財關第八三○二九五八五二號函核復，同意參據國際商品統一
分類制度註解之詮釋，歸列於稅則第四四一二節加工合板項下適當號列，有上開兩財
政部函附卷足稽。」又本案進口日期為八十五年五月二十八日，距財政部函核示日期
已近二年，且類同貨品自該部函核示後，均經海關核列稅則第四四一二節相關號列項
下，縱有其他案件未依上開財政部函示意旨核定進口稅則，亦不足以認定本件處理牴
觸法律。又依Ｈ．Ｓ註解中文版第五五四及第五五五頁對稅則第四四一二節及第五五
一頁對稅則第四四○九節之詮釋，則進口貨品如以合板為基材，經敷面加工並製舌槽
榫者，在稅則第四四一二節並未排除。又據同註解第五五五頁第九、十、十一行目註
解（西元一九九一年七月第九次修正）：「第四四一二．一一、四四一二．一二、四
四一二．一九目合板如經表面處理或進一步加工如四四一二節註解倒數第二段所描述
者，仍歸列在這些目裡」，本案系爭來貨經基隆關稅局審查結果為化妝合板，四週有
凹凸槽榫，每層厚度不超過六公厘之貼面樺木合板加工複合地板，核符上開註解之詮
釋，應歸列稅則第四四一二節項下。而稅則第四四一八．三○．○○號係木製拼花地
板，其製程為原木經鋸裁成木板，再經烘窯烘乾，最後經多面刨機刨製成形，並開凸
凹槽，製成木製實木地板（或木質實木拼花地板），來貨之銘木拼花地板製程為：角
材－鉋光－定尺－拼接成板材－鉋薄片（○．三－○．六ＭＭ厚度）－貼於素面合板
表面－鋸裁成板條－四方開凹凸槽，核非屬稅則第四四一八．三○．○○號貨品（實
木地板或實木拼花地板），且來貨以素面合板為基礎，上貼銘木拼花薄片，並非一塊
塊實木板直接拼貼於素面合板上，而係由實木板條拼接成板材，平切薄片（○．三－
○．六ＭＭ厚度），再貼於素面合板上，係屬二次加工化妝合板複合地板，應歸列稅
則第四四一二．一一．二○號，又Ｈ．Ｓ註解中文版第五五八頁固將「係由置於一層
或多層木材之支撐物上之拼花木條所構成者」之拼花地板歸列於稅則第四四一八節，
惟系爭來貨屬化妝合板加工複合地板板條，係以合板為材料，表面貼以木條片，塗裝
、製舌槽榫．．．等加工後製成，其成品材質仍係不具「支撐性」之合板板條，自非
上開註解所稱之「組合在一層或多層木材支撐物上」之拼花木條，所稱應歸列稅則第
四四一八．三○．○○號，顯係對上開註解之解釋有所誤解。再者，有關本案貨物經
我國駐比利時代表處於八十五年十一月二十九日比利字第五○五號函稱印尼海關曾
攜貨樣於世界海關組織Ｈ．Ｓ會議中提請討論並獲致結論，核列於稅則第四四一二節
相關稅號項下，足證本案海關原評定之稅則號別應屬妥適，有該代表處上開函乙份附
卷可稽。末查監察院調查意見，雖認本案進口貨物所適用稅則改變之實施，未有一段
緩衝時間，致進口商無法因應，處理顯有欠妥等情，惟就本案改歸稅則第四四一二節
之實體認定問題，並未指出有何不當。自亦不足據認原評定有何違誤。原告執以指摘
原評定及一再訴願決定，亦非有據。綜上，原評定及一再訴願決定均無違誤。原告起
訴意旨難謂有理，應予駁回。
據上論結，本件原告之訴為無理由，爰依行政訴訟法第二十六條後段，判決如主文。
中    華    民    國     八十八      年     十一     月      十一       日
                    行 政 法 院 第 五 庭
                                審 判 長 評  事      廖  政  雄
                                         評  事      趙  永  康
                                         評  事      沈  水  元
                                         評  事      林  清  祥
                                         評  事      姜  仁  脩
右  正  本  證  明  與  原  本  無  異
                                         法院書記官  郭  育  玎
中    華    民    國     八十八      年     十一     月      十一       日
